最高法院刑事判決　　　　　　一○○年度台上字第一三二九號
上　訴　人　蘇錦文
上列上訴人因違反毒品危害防制條例案件，不服台灣高等法院中
華民國九十九年十一月二十二日第二審判決（九十九年度上訴字
第三八二九號，起訴案號：台灣士林地方法院檢察署九十九年度
毒偵字第一一九七號），提起上訴，本院判決如下：
    主  文
上訴駁回。
    理  由
按刑事訴訟法第三百七十七條規定：上訴於第三審法院，非以判
決違背法令為理由，不得為之。是提起第三審上訴，應以原判決
違背法令為理由，係屬法定要件。且必須依據卷內資料為具體之
指摘，並足據以辨認原判決已具備違背法令之形式，始屬相當。
本件原判決係以依刑事訴訟法第三百五十條、第三百六十一條、
第三百六十二條、第三百六十七條規定，不服地方法院之第一審
判決而上訴者，須提出上訴書狀，並應敘述具體理由，為上訴必
備之程式。所謂不服第一審判決之「具體理由」，必係依據卷內
既有訴訟資料或提出新事證，指摘或表明第一審判決有何採證認
事、用法或量刑等足以影響判決本旨之不當或違法，而構成應予
撤銷之具體事由，始克當之；倘僅泛言原判決認定事實錯誤、違
背法令、量刑失之過重或輕縱，而未指出具體事由，或形式上雖
已指出具體事由，然該事由縱使屬實，亦不足以認為原判決有何
不當或違法者，皆難謂係具體理由，俾與第二審上訴制度旨在請
求第二審法院撤銷、變更第一審不當或違法之判決，以實現個案
救濟之立法目的相契合，並節制濫行上訴。查第一審判決認定上
訴人蘇錦文有如第一審判決事實欄所載之犯罪事實，論處上訴人
施用第一級毒品罪刑（累犯，處有期徒刑九月），併為從刑之諭
知。上訴人不服，提起上訴，其上訴理由略以：其施用毒品因在
短時間內連續遭移送定刑，本就連續犯之修改，「除符合接續犯
之要件外，應一罪一罰」。然除法界外之認為，故不管新法實施
前後，都應該論以一罪即可，實務上的分兩段併罪說應不可採。
此乃「最高法院九十六年度第九次刑事庭會議」之決議，懇請法
院能給予一次機會酌量減低刑度，實為所幸云云。原判決以第一
審判決已審酌刑法第五十七條所列各款犯罪情狀，並無失之過重
情形。再刑法於民國九十四年二月二日修正公布，於九十五年七
月一日施行時，已刪除第五十六條連續犯之規定，將在刑法上本
應各自獨立評價之數罪，回歸本來就應賦予複數法律效果之原貌
。故在刑法修正施行後，有多次觸犯犯罪構成要件相同之犯行，
原則均應一罪一罰。而刑法上所謂集合犯是指立法者所制定之犯
罪構成要件中，本就預定有數個同種類之行為將反覆實行之犯罪
而言，是將各自實現犯罪構成要件之多數行為，解釋為集合犯，
而論以一罪。是以對於集合犯，必須從嚴解釋，以符合立法者之
意向。而施用毒品之行為，在本質上並不具有反覆、延續實行之
特徵，況依毒品危害防制條例第十條第一項施用第一級毒品罪之
犯罪構成要件文義觀之，實無從認定立法者本即預定各該犯罪之
本質，必有數個同種類行為而反覆實行之集合犯行。故在刑法修
正施行後，有多數販賣毒品之行為，應按其行為次數，一罪一罰
。本件上訴人施用第一級毒品犯行，並非集合犯。又上訴人於警
詢供稱：其海洛因和安非他命都有吸食，海洛因是用少許海洛因
加入香菸內吸食，安非他命是將少許安非他命放入自製玻璃球吸
食器內用火燒烤，吸食安非他命所產生之煙等語（見偵查卷第四
十四頁），且警方現場亦有查獲上訴人所有供施用安非他命之吸
食器一組，顯見上訴人施用海洛因及安非他命係於不同時間，並
以不同器具施用，自非一行為觸犯數罪名之想像競合犯，上訴意
旨辯稱並非個別犯意云云，顯無足取。上訴人上訴理由並未具體
指摘第一審判決於認定事實、適用法律及量刑等事項有何違法或
不當，自非合法之具體上訴理由，應認上訴人上訴為不合法律上
之程式，予以駁回，並不經言詞辯論為之等語。從形式上觀察，
原判決並無違背法令情形。上訴意旨，猶指本件應論以接續犯或
想像競合犯云云，並未依卷證資料，就原判決所為不合法律上程
式駁回上訴之判決，究有如何違背法令情形，為具體指摘，自不
足據以辨認原判決已具備違背法令之形式，依上開說明，應認本
件上訴違背法律上之程式，予以駁回。至上訴人另犯施用第二級
毒品部分，已確定並送執行，併予指明。
據上論結，應依刑事訴訟法第三百九十五條前段，判決如主文。
中    華    民    國  一○○  年    三    月   十七   日 
                      最高法院刑事第十庭
                          審判長法官  黃  一  鑫  
                                法官  張  春  福  
                                法官  林  勤  純  
                                法官  陳  國  文  
                                法官  宋  明  中  
本件正本證明與原本無異
                                      書  記  官  
中    華    民    國  一○○  年    三    月  二十二  日
                                                     v